【裁判字號】    92,上,31
【裁判日期】    921007
【裁判案由】    確認債權不存在等
【裁判全文】
臺灣高等法院民事判決                                九十二年度上字第三一號
    上  訴  人  甲○○
    訴訟代理人  宋志衡律師
    被  上訴人  乙○○
    訴訟代理人  郭啟榮律師
右當事人間確認債權不存在等事件，上訴人對於中華民國九十一年十一月二十六日臺
灣桃園地方法院九十一年度訴字第七五四號第一審判決提起上訴，經本院於九十二年
九月二十三日言詞辯論終結，判決如左：
    主    文
原判決廢棄。
被上訴人在第一審之訴駁回。
第一、二審訴訟費用由被上訴人負擔。
    事    實
甲、上訴人方面：
壹、聲明：
一原判決廢棄。
二駁回被上訴人在第一審之訴。
貳、陳述：除與原判決記載相同者，茲引用之外，補稱：
一被上訴人於民國八十九年四月間委託莊傳亮代書向伊及訴外人廖秀蘭借款新臺幣（
  下同）三百五十萬元，廖秀蘭出資二百萬元，伊出資一百五十萬元，被上訴人以其
  所有坐落桃園縣中壢市○○段一六七四號土地（下稱系爭土地）設定存續期間自八
  十九年四月二十四日起至八十九年十月二十三日之本金最高限額三百九十萬元扺押
  權為上開借務之擔保，並簽發原判決主文欄所示本票（下稱系爭本票）為債權憑證
  ，因廖秀蘭出資較多，乃登記廖秀蘭為扺押權人。
二伊於八十九年八月間代被上訴人清償廖秀蘭二百萬元，而受讓廖秀蘭對被上訴人之
  債權，莊傳亮將系爭本票交伊收執為債權憑證，詎被上訴人於本票到期日無力清償
  ，乃商請延期清償，而廖秀蘭已非債權人，乃於八十九年十一月二十日塗銷前開扺
  押權登記，再由被上訴人於同年十二月八日為伊設定三百五十萬元扺押權（下稱系
  爭扺押權登記）。
三被上訴人之弟李詩壽將於八十九年十二月四日所為匯款，其受款人為莊傳亮，非伊
  或廖秀蘭，且在廖秀蘭之扺押權塗銷之後，被上訴人豈有重複清償之可能。
四一般借貸關係，其借貸對象、清償日期、利息、扺押權設定等項，通常均已商議後
  始可能成立，不可能事後查閱土地登記簿謄本始知貸與人為何人，且上訴人查知登
  記簿謄本後已知金主為廖秀蘭，既未表示異議，足見被上訴人應承認本件借貸金額
  ，其否認與廖秀蘭間有借貸關係，並不可採。
五被上訴人於同年十二月初亦曾委由莊傳亮向訴外人劉清漢借款一百萬元，並設定扺
  押權，則在此之前以同一方法委由莊傳亮向伊及廖秀蘭借款，自不違常情。
六莊傳亮為代書，苟本件款項係其出貸，豈有可能捨棄設定扺押權為自己之債權擔保
  。
、證據：援用原審提出者。
乙、被上訴人方面：
壹、聲明：駁回上訴。
貳、陳述：除與原判決記載相同者，茲引用之外，補稱：
一伊與弟李詩壽於八十九年間因經商需要，伊以系爭土地，李詩壽以其所有其他土地
  共同向莊傳亮借款六百萬元，其中伊借用部分為三百五十萬元。
二伊及李詩壽係還款給莊傳亮，足見借貸關係係存在於伊等與莊傳亮間。
三伊以系爭土地再向莊傳亮借款一百萬元，於九十年八月間申領土地登記簿謄本，始
  知莊傳亮將辦理另筆一百萬元借款之扺押權設定登記資料交上訴人辦理，而兩造素
  不相識，伊不可能委任上訴人辦理與劉清漢間之扺押權設定登記，上訴人係利用辦
  理劉清漢扺押權設定登記之際，盜用空白土地登記申請書，將原蓋有劉清漢之印文
  刪除，改蓋其自己名義印文。
四伊係向莊傳亮借款，並非向廖秀蘭、上訴人或劉清漢借款，與上訴人等人並不認識
  ，上訴人等應係莊傳亮之金主。
五系爭本票係伊簽發交付莊傳亮，於清償債務後欲向莊傳亮索回，莊傳亮藉詞一時找
  不到而未返還，至八十九年十二月間，莊傳亮竟將系爭本票連同伊欲再借一百萬元
  之扺押權設定文件交付上訴人持有，則上訴人持有系爭本票係在票載到期日之後，
  僅有通常債權讓與效力，而莊傳亮對伊已無債權存在，伊自得以債務已經清償對抗
  上訴人。
六廖秀蘭並未曾要求上訴人代為清償，且係自莊傳亮處取回二百五十萬元，上訴人苟
  代償，本可要求廖秀蘭辦理扺押權讓與登記，卻未於塗銷廖秀蘭扺押權登記時一併
  辦理，可見所謂代償，實非事實。
、證據：援用原審提出者。
丙、本院依職權訊問被上訴人本人及證人廖秀蘭。
    理    由
一被上訴人主張：伊於八十九年四月間，為向莊傳亮借款三百五十萬元，提供系爭土
  地設定扺押權為擔保，並簽發系爭本票為債權憑證，該項債務已經清償完畢，莊傳
  亮已將扺押權登記塗銷，卻未返還系爭本票，嗣伊於同年十二月再向莊傳亮借款一
  百萬元，亦以系爭土地供擔保，莊傳亮竟將系爭本票及辦理扺押權登記文件交由上
  訴人辦理，上訴人除登記一百萬元扺押權予訴外人劉清漢外，並為自己設定三百五
  十萬元扺押權，伊對上訴人並無債務，上訴人執有系爭本票並為系爭土地扺押權人
  ，伊之權利有受侵害之危險等情，爰求為確認上訴人執有系爭本票之債權及系爭扺
  押權所擔保之債權均不存在，並判命上訴人塗銷系爭扺押權登記之判決。
二上訴人則以：被上訴人透過莊傳亮向伊及廖秀蘭借款三百五十萬元，因廖秀蘭出資
  較多，乃以系爭土地為廖秀蘭設定扺押權，嗣廖秀蘭部分債權已經伊代為清償，廖
  秀蘭之扺押權登記已經塗銷，乃由莊傳亮將系爭土地登記伊為扺押權人，並交付系
  爭本票等語，資為抗辯。
三兩造不爭之事實
(一)被上訴人於八十九年四月間，以所有系爭土地透過土地代書莊傳亮設定扺押權權利
  人名義為訴外人廖秀蘭，存續期間自八十九年四月二十四日起至八十九年十月二十
  三日之本金最高限額三百九十萬元，借款新臺幣（下同）三百五十萬元，被上訴人
  並簽發原判決主文欄所示本票（下稱系爭本票）為債權憑證。
(二)廖秀蘭之扺押權登記於八十九年十一月二十日以清償為原因辦理塗銷登記。
(三)被上訴人之弟李詩壽於同年十二月四日匯款六百萬元至莊傳亮一銀內壢分行帳戶。
(四)被上訴人再以系爭土地委由莊傳亮辦理設定存續期間自八十九年十二月五日起至九
  十年六月四日止之本金最高限額一百二十萬元扺押權，借款一百萬元，於同年十二
  月十二日辦妥扺押權設定登記，扺押權權利人名義為訴外人劉清漢，被上訴人承認
  此筆借款係向劉清漢所借。
(四)系爭土地於同日辦理以上訴人為權利人之系爭扺押權登記。
(五)上訴人向原法院聲請裁定就系爭本票准予強制執行及拍賣系爭扺押權標的物之土地
  。
四本件爭點及本院判斷
一兩造間有無系爭消費借貸關係存在
(1)查莊傳亮擔任代書工作，曾向廖秀蘭等人表示可以幫忙將錢貸放出去，廖秀蘭將款
  項交付莊傳亮時，原由莊傳亮出具借據，而以實際借款人設定扺押權與廖秀蘭，嗣
  莊傳亮將借據收回，廖秀蘭並不認識實際借款人，亦不知莊傳亮貸放之對象，莊傳
  亮則以月息二分計付利息予廖秀蘭，八十九年四月前，廖秀蘭曾交付至少二筆二百
  五十萬元（即五百萬元以上）之款項予莊傳亮供出借，莊傳亮並未將被上訴人簽立
  之系爭本票交付廖秀蘭，而以被上訴人所有系爭土地為廖秀蘭設定本金最高限額三
  百九十萬元扺押權，嗣莊傳亮於同年八月間返還二百五十萬元予廖秀蘭，並表示該
  筆款項之借款人即係被上訴人等情，已經廖秀蘭分別於原法院及本院結證在卷（原
  法院卷八○頁以下、本院卷六一頁以下）。
(2)上訴人另透過莊傳亮欲借款一百萬元，莊傳亮轉向劉清漢調度，劉清漢並不認識上
  訴人，但要求設定第一順位扺押權，否則不願出借，劉清漢將
  莊傳亮辦理扺押權登記等情，亦經劉清漢結證在卷（原法院卷一○四頁以下）。
(3)被上訴人因其弟李詩壽關係而認識莊傳亮，莊傳亮告知渠為代書，被上訴人欲向莊
  傳亮借款，莊傳亮則稱要向他人調借給被上訴人，被上訴人提供不動產設定扺押借
  款，設定之對象並不清楚，亦未限定設定給莊傳亮，借款利息每百萬元月息二萬五
  千元，曾陸續向莊傳亮借款，於八十九年十二月間再向莊傳亮借款一百萬元，嗣發
  現莊傳亮將系爭土地設定與劉清漢時，被上訴人曾找劉清漢確認該筆一百萬元係劉
  清漢所出，被上訴人乃於九十二年六月間向劉清漢清償完畢等情，已經被上訴人自
  認（本院卷五○頁以下）。
(4)廖秀蘭、劉清漢等金主將款項交付莊傳亮，係由莊傳亮出具借據，並按月息二分計
  付利息，被上訴人等實際借款人向莊傳亮取得款項，則支付月息二‧五分利息，簽
  發本票交付莊傳亮，其供擔保之不動產設定扺押對象不限於莊傳亮，實際借款人與
  金主互不認識等情，如前述，足認借貸過程應係實際借款人向莊傳亮表示欲借用款
  項，而由莊傳亮以自己名義向不同之金主借款，再以自己名義貸與實際借款人，莊
  傳亮從中賺取月息○‧五分之利息（向借用人收取月息二．五分利息，支付貸與人
  月息二分利息），實際借款人則簽立本票交付莊傳亮，同意供擔保之不動產設定扺
  押權予莊傳亮指定之人，並以本票為清償方法，如不能清償債務時，扺押權人即得
  執本票為債權憑證聲請拍賣扺押物。被上訴人主張：伊之借貸關係係存在於與莊傳
  亮間，與廖秀蘭或上訴人間並無借貸關係，尚非不得採信。
(二)被上訴人可否以已向莊傳亮之清償事由對抗上訴人
(1)按匯票依背書及交付而轉讓，無記名匯票得僅依交付轉讓之，到期日後之背書，僅
  有通常債權轉讓之效力，背書未記明日期者，推定其作成於到期日前，此等規定於
  本票準用之，票據法一百二十四條、第三十條第一項、第四十一條分別定有明文。
  查上訴人執有之系爭本票載有到期日為八十九年十月二十六日，未載受款人，為兩
  造所不爭，並有原法院九十一年度票字第三七二號裁定（附原法院卷一六頁）可稽
  ，兩造並未主張系爭本票曾為背書，是依上開規定意旨，應推定上訴人係於票載到
  期日前取得系爭本票。被上訴人主張伊於八十九年十二月八日另向莊傳亮借款一百
  萬元之際，莊傳亮藉機將設定扺押權所需文件及系爭本票交付上訴人，足見上訴人
  係於票載到期日後始取得系爭本票云云，為上訴人所否認，被上訴人並未舉證證明
  ，且被上訴人於八十九年四月間向莊傳亮借得三百五十萬元，莊傳亮以被上訴人所
  有系爭土地為廖秀蘭設定三百九十萬元扺押權，惟廖秀蘭承認僅其中二百五十萬元
  係其出資，足見莊傳亮另向其他金主借得至少一百萬元交付被上訴人，而廖秀蘭於
  八十九年八月間即自莊傳亮取回其二百五十萬元，如前述，被上訴人主張於同年十
  二月四日始清償該三百五十萬元，則自廖秀蘭取回其二百五十萬元至被上訴人清償
  之前，莊傳亮應另向其他金主借得二百五十萬元，上訴人辯稱伊於八十九年八月間
  （系爭本票票載到期日前）取得系爭本票，即與常情無違，被上訴人主張上訴人於
  到期日後始取得系爭本票，並不足採信。
(2)按票據債務人不得以自己與發票人或執票人之前手間所存抗辯之事由，對抗執票人
  ，票據法第十三條前段定有明文。被上訴人主張系爭本票係伊向莊傳亮借款三百五
  十萬元之憑證，伊已於八十九年十二月四日向莊傳亮清償借款云云，雖據提出匯款
  單為證，惟縱被上訴人確已向莊傳亮清償該三百五十萬元借款，然莊傳亮既於票載
  到期日前將系爭本票交付上訴人，依上開規定，被上訴人即不得以對抗上訴人前手
  莊傳亮事由對抗上訴人。
(三)系爭扺押權登記是否出於偽造
(1)按私文書經本人或其代理人簽名、蓋章或按指印，或有法院或公證人之認證者，推
  定為真正，民事訴訟法第三百五十八條第一項定有明文。
(2)被上訴人主張：伊於八十九年十二月間以系爭土地再向莊傳亮借款一百萬元，委由
  莊傳亮辦理扺押權設定予實際金主劉清漢，莊傳亮竟擅將文件交由上訴人，由上訴
  人利用伊簽名於空白之登記申請書，偽造土地登記申請書辦理系爭扺押權登記云云
  ，為上訴人所否認。查被上訴人所有系爭土地於八十九年十二月八日申請設定本金
  最高限額一百二十萬元扺押權登記予劉清漢及系爭扺押權登記時，均以上訴人為代
  理人，被上訴人於土地申請書親自簽名並蓋章之事實，為被上訴人所自認（本院卷
  五二頁、七八頁），依前開規定，自應推定該文書為真正。而上開土地登記申請書
  已經載明土地標示、扺押權設定內容、契約當事人、權利範圍，被上訴人主張於空
  白申請書上簽名，未能舉證證明，主張即不足採信。而被上訴人提供系爭土地為擔
  保，向莊傳亮借款時，原即同意莊傳亮設定扺押權予實際金主，如前述，被上訴人
  顯已授權莊傳亮視需要為實際金主為扺押權設定，則莊傳亮將設定扺押權文件交付
  上訴人由上訴人辦理系爭扺押權登記，應仍在被上訴人授權範圍。
(四)系爭扺押權所擔保之債權是否不存在
  查系爭扺押權權利存續期間自八十九年十二月八日起至九十年六月七日止，上訴人
  持有系爭支票到期日為八十九年十月二十六日，雖在系爭扺押權權利存續期間開始
  日之前，惟系爭扺押權設定時，所附其他特約事項約定「‧‧‧（擔保物提供人）
  所提供之本扺押物之擔保範圍包括債務人、擔保物提供人對扺押權人（指上訴人）
  ‧‧為擔保‧‧‧現在（包括過去所負現在尚未清償）及將來所負之借款、票據、
  ‧‧‧一切債務，‧‧‧」，有桃園縣中壢地政事務所覆原法院函附其他約定事項
  書（原法院卷五一頁）可稽，則上訴人持有系爭本票仍為系爭扺押權擔保範圍，被
  上訴人不能證明已向上訴人清償系爭本票票款，則系爭扺押權所擔保之債權並未消
  滅，被上訴人主張系爭扺押權所擔保之債權已不存在云云，並不足採。
五綜上所述，系爭三百五十萬元之消費借貸關係固存在於被上訴人與莊傳亮之間，惟
  莊傳亮將系爭本票交付上訴人，被上訴人不能證明上訴人於系爭本票到期日後始取
  得系爭本票，自不得以其已向莊傳亮清償事由對抗上訴人，上訴人仍得對被上訴人
  主張票據上權利，又被上訴人提供系爭土地，授權莊傳亮為實際金主設定扺押權，
  莊傳亮以之為上訴人設定系爭扺押權登記，並非出於偽造，而系爭扺押權所擔保之
  範圍包括系爭本票債權，系爭本票既未為清償，系爭扺押權所擔保之債權仍然存在
  ，則被上訴人請求確認上訴人所持有系爭本票債權不存在及確認系爭扺押權所擔保
  之債權不存在，並請求塗銷系爭扺押權登記，於法未合。原審未察，遽為被上訴人
  勝訴判決，尚有未洽，上訴意旨，指摘原判決不當，聲明廢棄改判，非無理由，爰
  廢棄原判決，改判駁回被上訴人在原審之訴。
六本件法律關係已經明確，兩造其餘陳述及證據，核無再為審酌必要，附此敘明之。
七據上論結，本件上訴為有理由。依民事訴訟法第四百五十條、第七十八條，判決如
  主文。
中      華      民      國    九十二    年      十      月      七      日
                                  民事第五庭
                                      審判長法  官  黃  熙  嫣
                                            法  官  陳  介  源
                                            法  官  鄭  傑  夫
正本係照原本作成。
如不服本判決，應於收受送達後二十日內向本院提出上訴書狀，其未表明上訴理由者
，應於提出上訴後二十日內向本院補提理由書狀（均須按他造當事人之人數附繕本）
上訴時應提出委任律師或具有律師資格之人之委任狀；委任有律師資格者，另應附具
律師資格證書及釋明委任人與受任人有民事訴訟法第四百六十六條之一第一項但書或
第二項（詳附註）所定關係之釋明文書影本。
中      華      民      國    九十二    年      十      月    十三      日
                                            書記官  劉  家  聲
附註：
民事訴訟法第四百六十六條之一（第一項、第二項）：
對於第二審判決上訴，上訴人應委任律師為訴訟代理人。但上訴人或其他法定代理人
具有律師資格者，不在此限。
上訴人之配偶、三親等內之血親、二親等內之姻親，或上訴人為法人、中央或地方機
關時，其所屬專任人員具有律師資格並經法院認為適當者，亦得為第三審訴訟代理人
。


司法院資訊處製作；財團法人民間司法改革基金會備份。
